ACORDAO-COMPLETO-2473273

ACÓRDÃO 10426/2021 ATA 29/2021 - SEGUNDA CÂMARA

VISTOS, relatados e discutidos estes autos de pensões militares deferidas pelo Serviço de Inativos e Pensionistas do Comando da Marinha em favor de Adaci Santos, Adailza Euni Santos, Antônia Lucia dos Santos, Benedita Mendes Mustafa Pereira e Vilma dos Santos;
ACORDAM os Ministros do Tribunal de Contas da União, reunidos em Sessão da 2ª Câmara, nos termos do art. 71, III e IX, da Constituição de 1988, dos arts. 1º, V, 39, II, e 45 da Lei n.º 8.443, de 1992, e dos arts. 260, § 1º, e 262, § 2º, do RITCU, ante as razões expostas pelo Relator, em:
9.1. assinalar a ilegalidade dos atos de pensão militar, para lhes negar os respectivos registros, sob as seguintes condições:
9.1.1. pensão militar instituída, como ato inicial, em favor de Benedita Mendes Mustafa Pereira (à Peça 2 sob o n.º 54121/2020) , diante da indevida acumulação da presente pensão militar com o "Benefício de Prestação Continuada" em ofensa, assim, ao art. 20, § 4º, da Lei n.º 8.742, de 1993;
9.1.2. pensão militar instituída, como ato inicial, em favor de Antônia Lucia dos Santos (à Peça 3 sob o n.º 57938/2020) , e, como ato de alteração, em favor de Adaci Santos, Adailza Euni Santos, Antônia Lucia dos Santos e Vilma dos Santos (à Peça 4 sob o n.º 57955/2020) , em face de, para além da presente pensão militar, Antônia Lucia dos Santos perceber cumulativa e indevidamente a pensão por morte sob o Regime Geral de Previdência Social (RGPS) , contando, também, com a remuneração do cargo de Tecnologista em Saúde Pública junto à Fundação Oswaldo Cruz, em ofensa, assim, ao art. 29 da Lei n.º 3.765, de 1960, com as alterações introduzidas pela MP n.º 2.215-10, de 2001;
9.2. dispensar o ressarcimento das quantias percebidas indevidamente, mas de boa-fé, em consonância com a Súmula n.º 106 do TCU;
9.3. determinar que, no prazo de 15 (quinze) dias contados da ciência desta deliberação, o Serviço de Inativos e Pensionistas do Comando da Marinha adote as seguintes medidas:
9.3.1. faça cessar os pagamentos decorrentes dos atos ora considerados ilegais pelo item 9.1 deste Acórdão, sob pena de responsabilidade solidária da autoridade administrativa omissa, nos termos do art. 71, IX, da Constituição de 1988 e do art. 262, caput, do RITCU;
9.3.2. dê ciência do inteiro teor desta deliberação às interessadas indicadas pelo item 9.1 deste Acórdão, alertando-as de que o efeito suspensivo proveniente da eventual interposição de recurso junto ao TCU não as eximirá da devolução dos valores percebidos indevidamente após a notificação, diante do não provimento ao referido recurso, devendo encaminhar os comprovantes dessa notificação ao TCU no prazo de até 30 (trinta) dias;
9.3.3. oriente as interessadas indicadas no item 9.1 deste Acórdão sobre a eventual possibilidade de exercer a superveniente opção com vistas a permitir a percepção da presente pensão militar a partir da subjacente desistência da indevida percepção cumulativa com os outros benefícios previdenciários ou assistenciais;	
9.3.4. encaminhe a este Tribunal, nos termos do art. 262, § 2º, do RITCU, os novos atos para as aludidas pensões militares indicadas pelo item 9.1 deste Acórdão, sem as ilegalidades indicadas nesta deliberação, para serem submetidos à apreciação pelo TCU, na forma do art. 260 do RITCU;
9.4. determinar, nos termos do art. 250, II, do RITCU, que, no prazo de 90 (noventa) dias contados da ciência desta deliberação, o Instituto Nacional do Seguro Social - INSS avalie a cumulativa percepção da pensão militar em favor de Benedita Mendes Mustafa Pereira e, se for o caso, promova o eventual cancelamento do benefício previdenciário ou assistencial, sem prejuízo de, adicionalmente, avaliar a eventual irregularidade na concessão inicial desse benefício e as possíveis falhas na verificação dos respectivos pressupostos, com a eventual reparação do dano ao erário ante a indevida percepção do referido benefício previdenciário ou assistencial; devendo o INSS informar o TCU sobre o efetivo resultado dessa providência ao final do aludido prazo;
9.5. enviar a cópia do presente Acórdão, com o Relatório e a Proposta de Deliberação, ao Serviço de Inativos e Pensionistas do Comando da Marinha e ao Instituto Nacional do Seguro Social, para ciência e efetivo cumprimento das determinações proferidas por este Acórdão; e
9.6. arquivar o presente processo, sem prejuízo de promover o monitoramento da determinação proferida pelo item 9.3 deste Acórdão, representando ao TCU, se necessário.

Pensões Militares deferidas pelo Serviço de Inativos e Pensionistas do Comando da Marinha em favor de Adaci Santos, Adailza Euni Santos, Antônia Lucia dos Santos, Benedita Mendes Mustafa Pereira e Vilma dos Santos.

Segunda Câmara

Serviço de Inativos e Pensionistas do Comando da Marinha.

3. Interessadas: Adaci Santos (CPF XXX.868.727-XX); Adailza Euni Santos (CPF XXX.783.247-XX); Antônia Lucia dos Santos (CPF XXX.486.417-XX); Benedita Mendes Mustafa Pereira (CPF XXX.205.255-XX); Vilma dos Santos (CPF XXX.386.867-XX).

13.1. Ministros presentes: Bruno Dantas (Presidente), Augusto Nardes, Aroldo Cedraz e Raimundo Carreiro.
13.2. Ministros-Substitutos presentes: Marcos Bemquerer Costa e André Luís de Carvalho (Relator).

ANDRÉ DE CARVALHO

Trata-se de pensões militares deferidas pelo Serviço de Inativos e Pensionistas do Comando da Marinha em favor de Adaci Santos, Adailza Euni Santos, Antônia Lucia dos Santos, Benedita Mendes Mustafa Pereira e Vilma dos Santos.
2.	Após a análise final do feito, o Auditor Federal Luiz Gustavo Lopes Pires lançou o seu parecer conclusivo à Peça 6, com a anuência, por delegação de competência, do diretor da Sefip (Peça 7) , nos seguintes termos:
" (...)  EXAME TÉCNICO
Procedimentos aplicados
2.	Os procedimentos para exame, apreciação e registro de atos de pessoal encontram-se estabelecidos na Instrução Normativa TCU 78/2018 e na Resolução TCU 206/2007. Essas normas dispõem, em seus arts. 4º, § 2º, e 3º, § 3º, respectivamente, que os atos de pessoal disponibilizados por meio do e-Pessoal devem ser submetidos à crítica automatizada do próprio sistema, com base em parâmetros predefinidos.
3.	Relativamente aos atos de admissão e concessão de aposentadoria, pensão e reforma, as rotinas de crítica das informações cadastradas nos sistemas informatizados de coleta de atos foram elaboradas e validadas levando-se em conta as peculiaridades desses atos. Os itens de verificação do sistema compreendem prazos e fundamentos legais, assim como eventuais ocorrências de acumulação. Trata-se de verificações mais abrangentes, minuciosas e precisas do que aquelas que podem ser realizadas por mãos humanas, proporcionando um nível de segurança ainda maior.
4.	As críticas aplicadas aos atos encontram-se discriminadas na opção Crítica do Sistema e-Pessoal.
5.	Além da crítica automatizada, há verificação humana adicional no caso de haver alertas do sistema ou informações não formatadas, como esclarecimentos do gestor ou do controle interno.
6.	As críticas também consideram os registros do Sistema Integrado de Administração de Recursos Humanos (Siape) . O Siape disponibiliza informações atualizadas sobre as parcelas que integram os proventos, diferentemente, portanto, do Sisac, que informa as parcelas no momento do registro do ato. 
7.	Nos atos nº 57938/2020 e 57955/2020 que tem como instituidor o Sr. JOSE WILSON DOS SANTOS, constatou-se, para fins de verificação de acumulação, que a Sra. ANTONIA LUCIA DOS SANTOS, CPF XXX.486.417-XX, na condição de irmã do instituidor, além da pensão militar em estudo acumula outros benefícios civis, sendo 01 (um) cargo como servidora pública ativa e 01 (uma) pensão por morte do INSS, situação em desacordo com os incisos I e II do art. 29 da lei 3.765/60, in verbis:
'Art. 29. É permitida a acumulação: (Redação dada peça Medida provisória nº 2.215-10, de 31.8.2001) 
I - de uma pensão militar com proventos de disponibilidade, reforma, vencimentos ou aposentadoria; 
 (...) 
II - de uma pensão militar com a de outro regime, observado o disposto no art. 37, inciso XI, da Constituição Federal. (Redação dada peça Medida provisória nº 2.215-10, de 31.8.2001) '
8.	 Sendo os seguintes vencimentos/benefícios civis acumulados cumulativamente com a pensão militar, segundo banco de dados desta Corte:
	Titular (nome) 
	Situação
	Valor
	Espécie (descrição completa) 
	Data Início

	ANTONIA LUCIA DOS SANTOS
	Ativo
	R$17.221,04
	TECNOLOGISTA EM SAUDE PUBLICA/FUNDAÇÃO OSWALDO CRUZ
	22/04/1982

	ANTONIA LUCIA DOS SANTOS
	Ativo
	R$2.951,13
	PENSAO POR MORTE PREVIDENCIARIA
	01/02/2015

9.	Assim, a pensão militar dos atos nº 57938/2020 e 57955/2020 não deve prosperar, devendo a interessada supracitada optar por 02 (dois) benefícios dentre os 03 (três) acumulados, devendo os atos em estudo serem apreciados pela ilegalidade. 
10. No que se refere ao ato nº 54121/2020, que tem instituidor o Sr. FRANCISCO MENDES MUSTAFFA, em consulta realizada a finalidade detectar se há acumulações ilegais de benefícios previdenciários do presente ato, verificou-se que há acumulação de por parte da Sra. BENEDITA MENDES MUSTAFA PEREIRA, CPF XXX.205.255-XX, recebe amparo social ao idoso pelo INSS desde 19/10/2000, também conhecido como Benefício de Prestação Continuada, sendo este o benefício a que tem direito o idoso (seja ele homem ou mulher) desde que comprove possuir 65 anos de idade ou mais, e não recebe nenhum benefício previdenciário, ou de outro regime de previdência e que a renda mensal familiar per capita seja inferior a ¼ do salário mínimo vigente, previsto na LEI Nº 8.742, DE 7 DE DEZEMBRO DE 1993, que dispõe sobre a organização da Assistência Social e dá outras providências, in verbis:
Do Benefício de Prestação Continuada
'Art. 20. O benefício de prestação continuada é a garantia de um salário-mínimo mensal à pessoa com deficiência e ao idoso com 65 (sessenta e cinco) anos ou mais que comprovem não possuir meios de prover a própria manutenção nem de tê-la provida por sua família. 
 (...) 
§ 4º O benefício de que trata este artigo não pode ser acumulado pelo beneficiário com qualquer outro no âmbito da seguridade social ou de outro regime, salvo os da assistência médica e da pensão especial de natureza indenizatória.'
11. Assim, a pensão supracitada não deve prosperar, devendo a interessada supracitada optar por 01 (um) dos benefícios dentre os 02 (dois) acumulados e a presente concessão ser apreciada pela ilegalidade.
12. É pertinente alertar que os atos do presente processo, completam 05 (cinco) anos de entrada nesta Corte em menos de 06 meses, fato que nos leva a solicitar celeridade na análise pelos órgãos de instância superior dentro desta Corte.
CONCLUSÃO 
13. A abrangência e a profundidade das verificações levadas a efeito fundamentam convicção de ilegalidade dos atos do presente processo, cabendo proposta no sentido de que sejam considerados ilegais.
PROPOSTA DE ENCAMINHAMENTO
14. Ante o exposto, com fundamento nos arts. 71, inciso III, da Constituição Federal, 1º, inciso V, e 39, inciso II, da Lei 8.443/1992 e 260, § 1º e 5º, do Regimento Interno do Tribunal de Contas da União, bem como art. 7º, § 3º da IN 78/2018, propõe-se considerar ilegais os atos nº  57938/2020, 57955/2020 e 54121/2020, determinando ao Comando da Marinha do Brasil que: 
1) no prazo de 15 (quinze) dias, a contar da ciência desta Deliberação, abstenha-se de realizar pagamentos decorrentes do ato impugnado, sujeitando-se a autoridade administrativa omissa à responsabilidade solidária, nos termos do art. 262, caput, do Regimento Interno/TCU; 
2) dê ciência, no prazo de 15 (quinze) dias, a contar do recebimento da notificação deste Acórdão, às Sras. ANTONIA LUCIA DOS SANTOS e BENEDITA MENDES MUSTAFA PEREIRA, encaminhando a este Tribunal, no prazo de 30 (trinta dias) , comprovante da referida ciência; 
3) alerte as Sras. ANTONIA LUCIA DOS SANTOS e BENEDITA MENDES MUSTAFA PEREIRA que o efeito suspensivo proveniente da interposição de possíveis recursos perante o TCU não as exime da devolução dos valores percebidos indevidamente após a respectiva notificação, caso os recursos não sejam providos.
4) esclarecer à unidade de origem, com supedâneo no art. 262, § 2º, do Regimento Interno, que a concessão considerada ilegal poderá prosperar mediante a emissão e o encaminhamento a este Tribunal de novo ato concessório, escoimado das irregularidades apontadas nestes autos; 
5) apresente a Sra. ANTONIA LUCIA DOS SANTOS o direito à opção por 02 (dois) dos benefícios dos 03 (três) que estão sendo pagos atualmente; e
6) apresente a Sra. BENEDITA MENDES MUSTAFA PEREIRA o direito à opção por 01 (um) dos benefícios dos 02 (dois) que estão sendo pagos atualmente."
3.	Enfim, por intermédio do Exmo. Sr. Procurador Marinus Eduardo De Vries Marsico, o MPTCU anuiu, em cota singela (Peça 8) , à referida proposta da unidade técnica.
É o Relatório.

não há.

Procurador Marinus Eduardo De Vries Marsico.

PENSÕES MILITARES. INDEVIDA PERCEPÇÃO DE BENEFÍCIOS NÃO ACUMULÁVEIS. ILEGALIDADE. NEGATIVA DE REGISTRO. DETERMINAÇÕES. COMUNICAÇÕES.

PENSÃO MILITAR (PMIL)

Secretaria de Fiscalização de Integridade de Atos e Pagamentos de Pessoal e de Benefícios Sociais (Sefip).

Trata-se de pensões militares deferidas pelo Serviço de Inativos e Pensionistas do Comando da Marinha sob as seguintes condições:
	Peça
	Instituidor
	Número de Controle
	Tipo de Ato
	Data do Óbito
	Vigência
	Enviado 
ao TCU
	Beneficiárias

	2
	Francisco Mendes Mustaffa
	54121/2020
	Inicial
	12/4/2014
	12/4/2014
	13/10/2020
	- Benedita Mendes Mustafa Pereira (irmã) .

	3
	José Wilson dos Santos
	57938/2020
	Inicial
	19/2/1998
	23/8/2000
	27/10/2020
	- Antônia Lucia
dos Santos (irmã) .

	4
	José Wilson dos Santos
	57955/2020
	Alteração
	19/2/1998
	19/4/2001
	27/10/2020
	- Adaci Santos (irmã) ; 
- Adailza Euni Santos (irmã) ;
- Antônia Lucia
dos Santos (irmã) ; e
- Vilma dos Santos (irmã) .

2.	De todo modo, após a análise final do feito, a Sefip pugnou pela ilegalidade de todos os aludidos atos; tendo o MPTCU anuído a essa proposta (Peça 8) .
3.	Como visto, a Sefip anotou que a pensão instituída a partir do falecimento de Francisco Mendes Mustaffa padeceria de ilegalidade diante da subsistência do outro benefício de assistência social em favor da correspondente pensionista (Benedita Mendes Mustafa Pereira) , para além da presente pensão militar, ante a percepção do "Benefício de Prestação Continuada" previsto no art. 20 da Lei n.º 8.742, de 1993, não podendo ser acumulável, no entanto, com qualquer outro benefício previdenciário ou não-previdenciário.
4.	A unidade técnica anotou, ainda, que a pensão instituída a partir do falecimento de José Wilson dos Santos padeceria igualmente de ilegalidade, já que, para além da presente pensão militar, a pensionista (Antônia Lucia dos Santos) perceberia cumulativa e indevidamente a pensão por morte sob o Regime Geral de Previdência Social (RGPS) , contando, também, com a remuneração do cargo de Tecnologista em Saúde Pública junto à Fundação Oswaldo Cruz.
5.	O TCU pode incorporar o parecer da Sefip a estas razões de decidir.
6.	Bem se vê que, ao dispor sobre a concessão de pensões militares, o art. 29 da Lei nº . 3.765, de 1960, teria vedado expressamente a acumulação de mais de dois benefícios.
7.	Eis que, originalmente, o aludido dispositivo legal permitia a acumulação de duas pensões militares ou de uma pensão militar com os proventos de aposentadoria ou pensão proveniente de um único cargo civil, quando o art. 29 da Lei n.º 3.765, de 1960, estabelecia a seguinte premissa:
" (...)  Art. 29. É permitida a acumulação:
a) de duas pensões militares;
b) de uma pensão militar com proventos de disponibilidade, reforma, vencimentos, aposentadoria ou pensão proveniente de um único cargo civil."
8.	Em face, contudo, das alterações introduzidas pela referida MP n.º 2.215-10, de 2001, o aludido art. 29 da Lei nº 3.765, de 1960, passou a estabelecer a seguinte premissa:
" (...) Art. 29. É permitida a acumulação:
I - de uma pensão militar com proventos de disponibilidade, reforma, vencimentos ou aposentadoria;
II - de uma pensão militar com a de outro regime, observado o disposto no art. 37, inciso XI, da Constituição Federal."
9.	Não por acaso, então, a jurisprudência do TCU estaria firmada no sentido da ilegalidade dessa múltipla acumulação indevida em sintonia, por exemplo, com os Acórdãos 3.653/2011, 8.721/2017, 10.142/2017, da 2ª Câmara, e, assim, estaria adequada a proposta da unidade técnica e do MPTCU sobre a ilegalidade dos referidos atos de pensão militar em favor das aludidas pensionistas (Benedita Mendes Mustafa Pereira e Antônia Lucia dos Santos) , em função da indevida acumulação com os outros benefícios previdenciários.
10.	Diante, enfim, da evidente possibilidade de subsistir a subjacente irregularidade na cumulativa percepção do referido auxílio previsto na Lei n.º 8.742, de 1993, o TCU deve determinar que o INSS avalie a cumulativa percepção da pensão militar, promovendo o eventual cancelamento do benefício previdenciário ou assistencial, sem prejuízo de avaliar a eventual irregularidade na concessão inicial desse benefício e as possíveis falhas na verificação dos respectivos pressupostos.
11.	Em face, contudo, da entrada das aludidas pensões no TCU há menos de 5 anos, não seria necessária a prévia oitiva das aludidas beneficiárias, estando esse entendimento em plena consonância com a jurisprudência do STF (v.g.: MS-25.116 e MS-25.403) e com a exceção prevista na Súmula Vinculante n.º 3 do STF, além de estar em sintonia com a jurisprudência do TCU (v. g.: Acórdão 587/2011-TCU-Plenário, entre outros) .
12.	O TCU deve assinalar a ilegalidade, portanto, dos atos de pensão militar acostados às Peças 2, 3 e 4, negando-lhes os respectivos registros.
Ante o exposto, pugno pela prolação do Acórdão ora submetido a este Colegiado.
TCU, Sala das Sessões, em 17 de agosto de 2021.
Ministro-Substituto ANDRÉ LUÍS DE CARVALHO 
Relator